臺灣高等法院民事判決　　　　　九十三年度重上字第三四一號
上　訴　人　乙○○
訴訟代理人　侯水深律師
　　　　　　張沐芝律師
被　上訴人　甲○○
訴訟代理人　蔡文生律師
複　代理人　呂其昌律師
前列當事人間請求履行契約等事件，上訴人對於中華民國九十三
年五月十三日臺灣臺北地方法院九十三年度重訴字第七○號第一
審判決提起上訴，被上訴人並為訴之追加，本院於九十四年十一
月一日言詞辯論終結，判決如下：
    主      文
原判決廢棄。
被上訴人在第一審之訴駁回。
上訴人應將其所有坐落台北市○○區○○段二小段二七七地號土
地所有權應有部分一百三十五分之四十三之公同共有權移轉登記
予被上訴人。
上訴人應將其所有坐落台北市○○區○○段三小段二四九地號土
地所有權應有部分萬分之七十一之公同共有權移轉登記予被上訴
人。
上訴人應將其所有建號七四五號、門牌號碼台北市○○區○○街
四十八巷八號四樓建物所有權全部之公同共有權移轉登記予被上
訴人。
第一審訴訟費用由被上訴人負擔，第二審訴訟費用由上訴人負擔
。
    事實及理由
一、按在第二審為訴之變更或追加，非經他造同意，不得為之，
    但請求之基礎事實同一者，不在此限，民事訴訟法第四百四
    十六條第一項、第二百五十五條第一項第二款定有明文。查
    被上訴人於原審起訴聲明：「被告（即上訴人）應協同原告
    （即被上訴人）將兩造公同共有之坐落台北市○○區○○段
    二小段二七七地號土地（下稱系爭甲土地），所有權應有部
    分萬分之八九九辦理分別共有後，再將其分別共有部分之一
    百三十五分之四三移轉登記予原告。被告應協同原告將兩造
    公同共有之坐落台北市○○區○○段三小段二四九地號土地
    （下稱系爭乙土地），所有權應有部分萬分之七一辦理分別
    共有後，再將其分別共有部分移轉登記予原告。被告應協同
    原告將兩造公同共有之建號七四五號、門牌號碼臺北市○○
    區○○街四八巷八號四樓建物（下稱系爭丙建物），所有權
    全部辦理分別共有後，再將其分別共有部分移轉登記予原告
    」，嗣被上訴人於本院審理中追加備位聲明：「上訴人應將
    其所有坐落台北市○○區○○段二小段二七七地號土地所有
    權應有部分一百三十五分之四十三之公同共有權移轉登記予
    被上訴人。上訴人應將其所有坐落台北市○○區○○段三小
    段二四九地號土地所有權應有部分萬分之七十一之公同共有
    權移轉登記予被上訴人。上訴人應將其所有建號七四五號、
    門牌號碼台北市○○區○○街四十八巷八號四樓建物所有權
    全部之公同共有權移轉登記予被上訴人」，據被上訴人陳述
    其備位聲明之法律關係及基礎事實與先位聲明相同，均是本
    於死因贈與契約請求（見本院卷第二宗民國九十四年十一月
    一日言詞辯論筆錄），則被上訴人聲請追加備位聲明，自毋
    庸得上訴人之同意，應予准許。
二、被上訴人主張：兩造之被繼承人許吳匏於八十九年二月二日
    與被上訴人訂立贈與契約，約定於許吳匏死亡後，將許吳匏
    所有系爭甲土地所有權應有部分萬分之八九九其中一百三十
    五分之四十三、系爭乙土地所有權應有部分萬分之七十一及
    其上系爭丙建物贈與被上訴人，嗣許吳匏於九十年九月三日
    病歿，上開不動產由兩造繼承，並於九十二年六月五日辦竣
    公同共有登記，是上訴人依系爭贈與契約即負有使被上訴人
    取得上開不動產之義務，爰請求上訴人應協同被上訴人將兩
    造公同共有之系爭甲土地所有權應有部分萬分之八九九辦理
    分別共有後，再將其分別共有部分之一百三十五分之四三移
    轉登記予被上訴人；上訴人應協同被上訴人將兩造公同共有
    之系爭乙土地所有權應有部分萬分之七一辦理分別共有後，
    再將其分別共有部分移轉登記予被上訴人；上訴人應協同被
    上訴人將兩造公同共有之系爭丙建物所有權全部辦理分別共
    有後，再將其分別共有部分移轉登記予被上訴人等情。並聲
    明：上訴駁回。且追加備位聲明：(一)上訴人應將其所有坐落
    台北市○○區○○段二小段二七七地號土地所有權應有部分
    一百三十五分之四十三之公同共有權移轉登記予被上訴人。
    (二)上訴人應將其所有坐落台北市○○區○○段三小段二四九
    地號土地所有權應有部分萬分之七十一之公同共有權移轉登
    記予被上訴人。(三)上訴人應將其所有建號七四五號、門牌號
    碼台北市○○區○○街四十八巷八號四樓建物所有權全部之
    公同共有權移轉登記予被上訴人。
三、上訴人則以：被上訴人所提贈與契約中「許吳匏」之簽名，
    與許吳匏留存在台北市松山戶政事務所之印鑑證明之筆跡明
    顯不符，是系爭贈與契約中「許吳匏」之簽名是否真正，即
    非無疑，而系爭贈與契約雖有見證人翁瓊芬之簽名，翁瓊芬
    於原審亦到庭證稱：「簽約時是她母親自己簽的，我親眼看
    到她母親簽名」，惟嗣經詢問：「當天原告的母親如何回應
    ？他是簽名還是蓋手印？」，竟答稱：「我只看到他點頭，
    我的記憶不太清楚了」，復經詢問：「簽約當時原告母親是
    否曾說過什麼？」，又答稱：「我記不清楚了，我只記得原
    告一直關心他母親的身體」，是縱許吳匏確曾於某文件簽名
    ，翁瓊芬亦不知悉其內容，苟如翁瓊芬所言，其事先知悉贈
    與之內容，特地至醫院為見證人，則其必然甚為關切許吳匏
    是否理解贈與契約之內容及如何為承諾之方式，然其卻諉稱
    記不清楚，則其稱親眼看到許吳匏簽名，顯有迴護被上訴人
    而為虛偽陳述之嫌。又許吳匏先前即因被上訴人逼迫書立遺
    囑，要求將不動產過戶予被上訴人，而將所有之房地（包括
    系爭不動產）於八十八年十一月十八日設定虛偽之抵押權新
    台幣（下同）三千萬元予訴外人程高容，焉可能復於八十九
    年二月二日將系爭不動產以死因贈與方式贈與被上訴人？觀
    之被上訴人所提錄影帶，僅有某人以手簽名，但是否為許吳
    匏之手簽名，則無畫面顯示。退步言之，縱許吳匏確有於贈
    與契約上簽名，惟並無人告知契約之內容，錄影帶亦無其閱
    讀契約內容之畫面，僅由被上訴人略稱：「媽，妳說房子要
    給我」，而許吳匏先前即曾贈與被上訴人二間房屋，上開言
    語係先前所贈與房屋之再次確認，或是新贈與？既然僅贈與
    房屋，為何死因贈與契約之內容尚有與座落基地無關之土地
    之贈與？許吳匏是否了解契約之內容及贈與之標的？依照其
    斯時之身體狀況，有無意識能力？於無人陪侍在旁情況，其
    內心是否受到生命、身體危害之壓迫，是否出於自由意識情
    形下為之？均非無疑。被上訴人係以被繼承人許吳匏債權人
    之身分，請求上訴人履行因繼承關係所負之贈與契約義務，
    依最高法院五十一年度台上字第二三七○號判例意旨，被上
    訴人既為許吳匏之繼承人，其贈與契約債權即因混同而消滅
    ，故上訴人亦同免責任。又繼承人於協議或判決分割遺產以
    消滅公同共有關係前，並無應有部分存在，被上訴人請求就
    特定遺產為分別共有登記之處分行為，於法不合。另許吳匏
    生前之日常開銷浩繁，其存款不足供應開銷，上訴人乃出售
    台北市○○街四十八巷十號四樓房地以清償借款，許吳匏死
    亡後，上訴人並代為清償，而許吳匏之遺產扣除系爭不動產
    後已所剩無幾，如再扣除負債，則許吳匏所為之死因贈與，
    勢必侵害上訴人之特留分，被上訴人於分割遺產前，即依贈
    與契約提出本件請求，妨礙上訴人扣減權之行使，顯有不當
    。又依內政部七十二年十二月二十八日台（七二）內地字第
    二○五二三八號函、八十七年一月二十一日台（八七）內地
    字第八七八五二五一號函可知公同共有物並無應有部分，必
    須先辦理分別共有登記後，始得辦理所有權移轉登記，不因
    申請人係債權人而有異，被上訴人追加之預備聲明，顯無理
    由等語置辯。並聲明：(一)原判決不利於上訴人部分廢棄。(二)
    上開廢棄部分，被上訴人在第一審之訴駁回。(三)被上訴人追
    加之訴駁回。
四、被上訴人主張兩造之母許吳匏於九十年九月三日因心肺衰竭
    、腦血管栓塞、中風、尿毒症、糖尿病而死亡，系爭甲土地
    所有權應有部分萬分之八九九、系爭乙土地所有權應有部分
    萬分之七十一及其上系爭丙建物由兩造繼承，並於九十二年
    六月五日辦竣公同共有登記等情，並提出死亡證明書影本、
    除戶戶籍謄本、戶籍謄本、土地、建物登記謄本影本為證（
    見原法院九十二年度北調字第二八二號卷第七至一六頁），
    復為上訴人所不爭執，堪信為真實。
五、被上訴人主張被繼承人許吳匏於八十九年二月二日與被上訴
    人訂立贈與契約，約定於許吳匏死亡後，將許吳匏所有系爭
    甲土地所有權應有部分萬分之八九九其中一百三十五分之四
    十三、系爭乙土地所有權應有部分萬分之七十一及其上系爭
    丙建物贈與被上訴人，爰依死因贈與契約之法律關係，先位
    請求上訴人協同辦理分別共有後，再為應有部分之所有權移
    轉登記；若認不能為分別共有之登記，則備位請求上訴人將
    其公同共有權移轉登記予被上訴人等語，上訴人則否認有贈
    與契約，並以前詞置辯。經查：
  (一)按民事訴訟法第二百八十條第一項所定當事人對於他造主張
    之事實，於言詞辯論時不爭執者，視同自認，僅指對於他造
    主張之事實，消極的不表示其意見之情形而言，若已積極的
    表示不爭執，即係同法第二百七十九條第一項所定之自認，
    以後縱為爭執之陳述，亦與已經自認之效力無影響（最高法
    院五十二年度台上字第一五二四號判決意旨參照）。又私文
    書經本人簽名、蓋章或按指印者，推定為真正，民事訴訟法
    第三百五十八條第一項定有明文。查被上訴人據以請求之贈
    與契約書上「許吳匏」之簽名，業經上訴人之訴訟代理人於
    九十四年六月二十一日本院言詞辯論期日表示對其真正不爭
    執（見本院卷第二宗第三頁），揆諸前揭說明，即生自認之
    效力，上訴人嗣以九十四年九月十四日民事辯論意旨補充狀
    陳稱：「被上訴人所提贈與契約中『許吳匏』之簽名，與許
    吳匏留存在台北市松山戶政事務所之印鑑證明之筆跡明顯不
    符」云云，就已自認之事實再為爭執，自無可取，則贈與契
    約書形式上為真正，堪以認定。
  (二)據原審當庭播放被上訴人提出其與許吳匏簽訂贈與契約時所
    攝錄之光碟而為勘驗之結果為：「光碟中兩造之母許吳匏躺
    在醫院病床上，原告（即被上訴人）取出系爭契約書，請許
    吳匏簽名，並告知契約之意旨，許吳匏簽完名後即由在場人
    翁瓊芬在見證人上簽名，最後由原告簽名，過程平和，原告
    並無其他的言語或動作，簽完名後原告拿出果汁一瓶請許吳
    匏飲用，許吳匏即在原告協助下飲用果汁」等情（見原審卷
    第八四頁）。證人翁瓊芬亦到庭證稱：「（法官提示贈與契
    約書問：是否你簽名的？在場經過情形如何？）是。我是在
    當天簽名的，我在八十九年二月二日國泰醫院他媽媽病房看
    到兩造（按：指許吳匏及被上訴人）簽約，我是當時的見證
    人」、「（問：當時在國泰醫院病房時他媽媽意識是否清醒
    ？）是。原告一直很關心她母親的身體，她母親也有回答，
    她告訴她母親要我當見證人，當時她母親點頭，‧‧‧」、
    「（問：當時在場還有何人？）好像還有外勞在，一起去的
    還有原告的先生」、「原告的先生有錄影」等語（見原審卷
    第五九、六○頁），足見許吳匏係基於自由意識而親筆簽名
    於贈與契約書，並未有遭受任何外力脅迫之情事，系爭贈與
    契約即因許吳匏及被上訴人互相表示意思一致而成立，上訴
    人雖辯稱被上訴人於簽訂贈與契約時僅向許吳匏表示：「媽
    ，妳說房子要給我」，並未告以契約要旨，許吳匏不了解契
    約內容，無從為贈與之法效意思云云，惟就許吳匏不了解其
    所簽契約內容，不知其贈與法效一節不能舉證證明之，尚難
    逕憑被上訴人僅表示「媽，妳說房子要給我」即為不利於被
    上訴人之認定。
  (三)查被上訴人與許吳匏於八十九年二月二日所簽訂之贈與契約
    係約定：「立契約書人許吳匏（以下簡稱甲方）甲○○（以
    下簡稱乙方），茲就死因贈與事宜，訂立本件契約，條款如
    後：一坐落台北市○○區○○段二小段二七七地號應有部份
    1000分之899之土地為甲方所有，甲方願將其中應有部份135
    分之43之土地贈與予乙方（即台北市○○路○段247號八樓
    之所有土地）。二坐落台北市○○街48巷8號四樓之房屋及
    土地贈與予乙方。三前兩項贈與以甲方之死亡為停止條件，
    即於甲方死亡後，乙方得持本件契約向繼承人主張權利並辦
    理移轉登記。‧‧‧」等語，而許吳匏業於九十年九月三日
    死亡，有贈與契約書、死亡證明書等影本在卷可稽（見原法
    院九十二年度北調字第二八二號卷第六、七頁），是系爭贈
    與契約即因許吳匏死亡時被上訴人仍生存之停止條件成就而
    生效，依民法第一千一百五十三條規定：「繼承人對於被繼
    承人之債務，負連帶責任。繼承人相互間對於被繼承人之債
    務，除另有約定外，按其應繼分比例負擔之」，兩造對上開
    贈與契約債務固應負連帶責任，惟相互間仍應按應繼分之比
    例負擔之。又連帶債務之債權人，得對於債務人中之一人或
    數人或其全體，同時或先後請求全部或一部之給付，民法第
    二百七十三條第一項亦有明文，則就系爭贈與契約債權債務
    關係而言，被上訴人應負擔債務部分，固與其受贈之債權因
    同歸於一人而發生混同之效力，此部份債之關係即為消滅；
    然就被上訴人本於債權人之身分以上訴人為債務人而請求上
    訴人履行其應負擔之債務部分，因債權債務非同歸於一人，
    此部份即不生民法第三百四十四條所規定之混同效力。又系
    爭甲土地所有權應有部分萬分之八九九、系爭乙土地所有權
    應有部分萬分之七十一及其上系爭丙建物係由兩造所繼承，
    而兩造既已於九十二年六月五日辦竣公同共有登記，有戶籍
    謄本、土地、建物登記謄本影本足憑（見同上卷第九至一六
    頁），系爭甲土地所有權應有部分萬分之八九九、系爭乙土
    地所有權應有部分萬分之七十一及其上系爭丙建物乃為兩造
    所公同共有，是被上訴人請求上訴人履行其因繼承取得之部
    分，自屬有據。上訴人辯稱被上訴人係以被繼承人許吳匏債
    權人之身分，請求上訴人履行因繼承關係所負之贈與契約義
    務，依最高法院五十一年度台上字第二三七○號判例意旨，
    被上訴人既為許吳匏之繼承人，其贈與契約債權即因混同而
    消滅，故上訴人亦同免責任云云，洵不可採。
  (四)上訴人辯稱許吳匏之遺產扣除系爭不動產後已所剩無幾，如
    再扣除負債，則許吳匏所為之死因贈與，勢必侵害上訴人之
    特留分，被上訴人於分割遺產前，即依贈與契約提出本件請
    求，妨礙上訴人扣減權之行使，顯有不當云云，並提出支出
    總表為證（見本院卷第一宗第一三九頁）。按應得特留分之
    人，如因被繼承人所為之遺贈，致其應得之數不足者，得按
    其不足之數由遺贈財產扣減之，民法第一千二百二十五條前
    段固定有明文，而民法繼承編對死因贈與雖未設有任何規定
    ，亦未對死因贈與應否為特留分之扣減設有規定，惟死因贈
    與，除係以契約之方式為之，與遺贈係以遺囑之方式為之者
    有所不同外，就係於贈與人生前所為，但於贈與人死亡時始
    發生效力言之，實與遺贈無異，同為死後處分，其贈與之標
    的物，於贈與人生前均尚未給付，死因贈與應有上述就遺贈
    所設特留分扣減規定之類推適用，是上訴人若因本件死因贈
    與契約致其應得特留分不足時，非不得按其不足之數扣減之
    ，惟上訴人僅列具前開為被上訴人所爭執之「支出總表」，
    並未提出單據供本院審酌，復未能舉証其他以証明其主張其
    特留分受侵害之事實，自難為上訴人有利之認定。
  (五)按繼承人有數人時，在分割遺產前，各繼承人對於遺產全部
    為公同共有，民法第一千一百五十一條定有明文。而依同法
    第八百二十七條第二項規定，各公同共有人之權利，及於公
    同共有物之全部，故各共有人對於公同共有物自無應有部分
    可言。又應繼分係各繼承人對於遺產上之一切權利義務所得
    繼承之比例，並非對於個別遺產之權利比例（最高法院七十
    五年度台上字第五二八號判決意旨參照）。查系爭甲土地所
    有權應有部分萬分之八九九、系爭乙土地所有權應有部分萬
    分之七十一及其上系爭丙建物係由兩造所繼承，兩造並於九
    十二年六月五日辦竣公同共有登記，已如前述，則此項公同
    共有關係之消滅，除依法請求分割遺產外，應經兩造之同意
    。而由公同共有變更為分別共有，其共有之性質已有變更，
    亦係屬消滅公同共有關係之原因之一，自應得兩造之同意，
    況兩造就上開不動產本無應有部分存在，是被上訴人於公同
    共有遺產分割前，逕先位請求上訴人應協同將兩造公同共有
    之系爭甲土地所有權應有部分萬分之八九九辦理分別共有後
    ，再將其分別共有部分之一百三十五分之四三移轉登記予被
    上訴人；上訴人應協同將兩造公同共有之系爭乙土地所有權
    應有部分萬分之七一辦理分別共有後，再將其分別共有部分
    移轉登記予被上訴人；上訴人應協同將兩造公同共有之系爭
    丙建物所有權全部辦理分別共有後，再將其分別共有部分移
    轉登記予被上訴人云云，自非有據。
  (六)按公同共有物未分割前，公同共有人中一人之債權人，雖不
    得對於公同共有物聲請強制執行，而對於該公同共有人公同
    共有之權利，得請求執行（司法院院字第一○五四號解釋文
    參照）。查系爭贈與契約因許吳匏死亡時被上訴人仍生存之
    停止條件成就而生效，為贈與標的之系爭甲土地所有權應有
    部分萬分之八九九、系爭乙土地所有權應有部分萬分之七十
    一及其上系爭丙建物雖經兩造辦理公同共有登記，被上訴人
    仍得就上訴人因繼承取得之部分請求其履行契約義務，業經
    認定如前，則被上訴人乃本於被繼承人許吳匏所為系爭贈與
    契約請求繼承人即上訴人履行債務，此與處分公同共有物以
    消滅公同共有關係應得公同共有人全體同意之情形迥異，自
    毋庸經上訴人之同意。又審諸兩造公同共有之權利，係分別
    及於上開為贈與標的之不動產之全部，依前揭說明，公同共
    有之權利復得為執行之標的，被上訴人本於贈與契約之法律
    關係，請求上訴人履行贈與契約之債務以移轉登記其因繼承
    取得之公同共有權予被上訴人，自非法所不許，本件許吳匏
    之繼承人僅上訴人及被上訴人二人，上訴人所為公同共有權
    之移轉登記行為，即可使被上訴人得以完整取得系爭不動產
    之所有權，尚不生就公同共有物之一部按應有部分為移轉登
    記之問題，即與公同共有物須辦理分別共有登記後始得辦理
    所有權移轉登記之情形無涉。上訴人辯稱依內政部七十二年
    十二月二十八日台（七二）內地字第二○五二三八號函、八
    十七年一月二十一日台（八七）內地字第八七八五二五一號
    函可知公同共有物並無應有部分，必須先辦理分別共有登記
    後，始得辦理所有權移轉登記，不因申請人係債權人而有異
    云云，委無足取。是被上訴人備位請求上訴人應將其所有系
    爭甲土地所有權應有部分一百三十五分之四十三之公同共有
    權、系爭乙土地所有權應有部分萬分之七十一之公同共有權
    、系爭丙建物所有權全部之公同共有權移轉登記予被上訴人
    等語，洵屬正當。
六、綜上所述，被上訴人本於系爭贈與契約之法律關係，先位聲
    明請求上訴人應協同將兩造公同共有之系爭甲土地所有權應
    有部分萬分之八九九辦理分別共有後，再將其分別共有部分
    之一百三十五分之四三移轉登記予被上訴人；上訴人應協同
    將兩造公同共有之系爭乙土地所有權應有部分萬分之七一辦
    理分別共有後，再將其分別共有部分移轉登記予被上訴人；
    上訴人應協同將兩造公同共有之系爭丙建物所有權全部辦理
    分別共有後，再將其分別共有部分移轉登記予被上訴人，為
    無理由，不應准許。原審就先位請求部分，為上訴人敗訴判
    決，自有未洽。上訴意旨就此部分指摘原判決不當，求予廢
    棄，而駁回被上訴人於原審之請求，為有理由。被上訴人於
    本院追加備位聲明請求上訴人應將其所有系爭甲土地所有權
    應有部分一百三十五分之四十三之公同共有權移轉登記予被
    上訴人；上訴人應將其所有系爭乙土地所有權應有部分萬分
    之七十一之公同共有權移轉登記予被上訴人；上訴人應將其
    所有系爭丙建物所有權全部之公同共有權移轉登記予被上訴
    人，洵屬正當，應予准許，爰判決如主文第三至五項所示。
七、本案事證已臻明確，兩造其餘主張、陳述及所提之證據，經
    審酌後認與判決結果不生影響，爰不一一論述。
八、據上論結，本件上訴人之上訴及被上訴人追加之備位請求均
    為有理由，爰依民事訴訟法第四百五十條、第七十九條，判
    決如主文。
中　　華　　民　　國　 九十四　 年   十一　月  十五   日
                  民事第十四庭審判長法  官 劉靜嫻
                                    法  官 陳駿璧
                                    法  官 陳昆煇
正本係照原本作成。
如不服本判決，應於收受送達後20日內向本院提出上訴書狀，其
未表明上訴理由者，應於提出上訴後20日內向本院補提理由書狀
（均須按他造當事人之人數附繕本）上訴時應提出委任律師或具
有律師資格之人之委任狀；委任有律師資格者，另應附具律師資
格證書及釋明委任人與受任人有民事訴訟法第466條之一第一項
但書或第二項（詳附註）所定關係之釋明文書影本。
中　　華　　民　　國　　94　　年　　11　　月　　17　　日
　　　　　　　　　　　　　　　      書記官 李佳樺
附註：
民事訴訟法第四百六十六條之一（第一項、第二項）：
對於第二審判決上訴，上訴人應委任律師為訴訟代理人。但上訴
人或其他法定代理人具有律師資格者，不在此限。
上訴人之配偶、三親等內之血親、二親等內之姻親，或上訴人為
法人、中央或地方機關時，其所屬專任人員具有律師資格並經法
院認為適當者，亦得為第三審訴訟代理人。
